【裁判字號】    96,訴,452
【裁判日期】    970110
【裁判案由】    註銷欠稅
【裁判全文】
臺中高等行政法院判決
                                     96年度訴字第00452號
                              .
原      告  昌美企業有限公司
代  表  人  甲○○
被      告  財政部臺灣省中區國稅局
代  表  人  乙○○
訴訟代理人  丁○○
            丙○○
上列當事人間因註銷欠稅事件，原告不服財政部中華民國96年8
月10日台財訴字第09600298140號（案號：第00000000號）訴願
決定，提起行政訴訟。本院判決如下︰
    主  文
原告之訴駁回。
訴訟費用由原告負擔。
    事  實
甲、事實概要：原告因滯欠已確定之民國85、86、89年度營利事
    業所得稅(含滯納金及滯納利息)計新臺幣(下同)1,026,475
    元，經被告函報財政部轉請內政部入出國及移民署(原內政
    部警政署入出境管理局)限制其營利事業負責人入出境在案
    ，嗣原告主張其向法院聲報清算備查，已依法清算完結為由
    ，分別於民國(下同)95年3月22日及96年5月3日，向被告申
    請註銷系爭營利事業所得稅欠稅，經被告於96年5月15日以
    中區國稅徵字第0960024243號函復否准所請，原告不服，提
    起訴願，遭決定駁回，遂提起本件行政訴訟。
乙、兩造爭點及陳述：
壹、原告方面：未於言詞辯論期日到場，據其所提書狀陳述略以
    ：
一、聲明：求為判決：
    1.訴願決定及原處分均撤銷。
    2.原告之欠稅應予註銷。
二、陳述：
  (一)查公司如經依法清算完結後，經向法院聲報並辦理清算終結
    登記，法人人格已消滅，其未獲分配之欠稅得予註銷，財政
    部79年10月27日台財稅第790321383號函及80年2月21日台財
    稅第000000000號釋示在案。本件原告業經依法辦理清算完
    結，聲請宣告破產亦經駁回，此有臺灣彰化地方法院之函文
    及裁定影本為證，依前開函釋原告未獲分配之欠稅依法應得
    予註銷。被告未依法處理，實屬違法。
  (二)按公司之清算，普通之清算規定於公司法第79條至第97條，
    股份有限公司之清算及特別清算規定於第322條至第356條，
    公司清算應如何進行，清算人之責任職務如何，公司法規定
    甚為明確，而對清算事務之審理則明文授權由公司所在地之
    法院主管，詳見公司法第83、87、93、325、328、331、335
    、336、338、339、352、354、355等條文自明。清算既有公
    司法之規定可資遵循，清算是否合法自應以法院之審酌及判
    斷為依歸，如清算人不依公司法之有關規定處理，法院亦不
    可能為清算完結之核備。故清算是否合法，法院始有權限加
    以論斷，公司如經法院依法核准清算完結備查，除有不合法
    之情事經原法院或其上級法院依法撤銷外，該已核准之清算
    完結自應有其合法性，任何人或任何機關(包括財政部或被
    告)均無權否定其效力，不然公司清算將永無終止之日。本
    件被告並非公司法授權之主管機關，其對原告清算之事務，
    依法應無審究合法或是非之權限，更不得越權推翻前揭法院
    核准清算完結之合法性，原處分似與公司法之有關規定有所
    違背。
  (三)公司經解散清算終結報請法院備查後，如認其清算程序於法
    不合，應由稽徵機關依非訟事件法第23條第1項規定向法院
    聲請撤銷對該公司清算完結准予備查之裁定，令其重為清算
    ，在重行清算完結前，其法人人格始未消滅，如未依前開規
    定聲請撤銷，其清算程序既已終結，不能再對法人人格已消
    滅之公司課徵稅款及罰鍰，財政部67年1月25日台財稅字第3
    0525號函釋有案。本件原告既經臺灣彰化地方法院於95年3
    月6日以彰院鳴民愛94年度司字第29號函准清算完結核備在
    案，則法人人格已歸於消滅，被告不依法聲請法院撤銷本件
    清算完結准予備查，自不得任意指摘清算不合法，擅加課徵
    原告稅捐，原告請求依法註銷欠稅，於法應無不合。
貳、被告方面：
一、聲明：求為判決：駁回原告之訴。
二、陳述：
  (一)按「營利事業遇有解散、廢止、合併或轉讓情事時，應於截
    至解散、廢止、合併或轉讓之日止，辦理當期決算，於45日
    內，依規定格式，向該管稽徵機關申報其營利事業所得額及
    應納稅額，並於提出申報前自行繳納之。營利事業在清算期
    間之清算所得，應於清算結束之日起30日內，依規定格式書
    表向該管稽徵機關申報，並於申報前依照當年度所適用之營
    利事業所得稅稅率自行計算繳納。」為所得稅法第75條第1
    項及第2項前段所明定。次按「清算人應於清算完結後15日
    內，造具結算表冊，送交各股東，請求其承認，如股東不於
    1個月內提出異議，即視為承認。但清算人有不法行為時，
    不在此限。」及「簿冊經股東會承認後，視為公司已解除清
    算人之責任。但清算人有不法行為者，不在此限。」為公司
    法第92條及第331條第3項所規定。又「公司於清算完結，將
    表冊提請股東會承認後，依公司法第93條第1項、第331條第
    4項之規定，尚須向法院聲報備查，而向法院聲報，僅為備
    案之性質，法院所為准予備案之處分，並無實質上之確定力
    ，是否發生清算完結之效果，應視是否完成『合法清算』而
    定，若尚未完成合法清算，縱經法院為准予清算完結之備查
    ，仍不生清算完結之效果。」、「法人人格之消滅，依民法
    、公司法等有關規定，均以完成合法清算為前提，如尚未完
    成合法清算，縱經法院為准予清算完結之備查，仍不生清算
    完結之效果，法人人格即仍未消滅。」為司法院秘書長84年
    3月22日秘台廳民三字第04686號及84年6月22日秘台廳民三
    字第10876號函所明釋。再按「所得稅法第75條第2項規定所
    稱『清算結束之日』，參照公司法第331條等有關規定，應
    係指清算人了結現務、收取債權、清償債務、分派賸餘財產
    時而言，並非指清算完結，已向法院聲報備查之日，否則法
    人人格已消滅，納稅主體不存在，如何辦理清算申報。故清
    算人在向法院聲報備查前，依上開規定，負有申報清算所得
    之義務，若有清算所得而未依法辦理申報及繳稅，逕向法院
    聲報清算完結備查，清算人即有公司法第92條但書及第331
    條第3項但書規定之不法行為，依據前司法行政部68函民字
    第5991號函規定，清算人之責任並未解除，自亦不生清算完
    結之效果，公司法人人格仍視為存續。」為財政部80年3月
    27日台財稅第790383974號函所明釋。
  (二)本件原告於80年8月2日設立，並於89年11月21日申請停業後
    即無營業行為，經經濟部於94年3月30日以經授中字第09434
    671340號函廢止公司登記。嗣原告於95年3月22日具文向被
    告主張其已向法院聲報清算完結，聲請宣告破產亦經法院駁
    回，其法人人格已消滅，申請註銷滯欠已確定之85、86、89
    年度營利事業所得稅(含滯納金及滯納利息)1,026,475元。
    經被告於95年4月4日以中區國稅徵字第0950018183號函復略
    以：「主旨：台端申請註銷昌美企業有限公司欠稅乙案，請
    惠予提供貴公司如說明之相關資料，俾憑辦理，請查照。說
    明：一、．．．二、請提示貴公司93年底資產負債表中有關
    現金8,630,584元、銀行存款11,613元之資金流向及相關資
    料，另查貴公司自90年起即無申報營業稅及銷售金額，請提
    供93年底資產負債表中所列存貨551,230元及固定資產313,6
    41元之處理相關資料。三、93年底資產負債表中有應付稅捐
    234,463元，惟清算後無該項科目，請提示滯欠稅捐係何種
    稅目並於何時繳清之相關資料，另提供同年底累積盈虧科目
    4,293,774元之去向資料。」等語，惟原告並未提示資料供
    核，復於96年5月3日再次具文向被告申請註銷系爭滯欠稅款
    ，經被告於96年5月15日以中區國稅徵字第0960024243號函
    復略以：「主旨：台端申請註銷昌美企業有限公司所欠稅款
    乙案，經查該公司清算程序並未合法完結，法人人格仍未消
    滅，所欠稅款仍不得註銷，請查照。說明：一、．．．二、
    依司法院秘書長84年3月22日秘臺廳民三字第04686號函釋：
    『向法院聲報清算完結，僅為備案之性質，法院所為准予備
    案之處分，並無實質上之確定力，是否發生清算完結效果，
    應視是否完成合法清算而定，縱經法院為准予清算完結之備
    查，仍不生清算完結之效果。』查該公司自90年起即無申報
    營業稅及銷售金額，惟93年底資產負債表載有現金、銀行存
    款、固定資產及存貨等資產合計9,509,509元，卻僅有負債
    234,463元，資產大於負債甚多，且截至93年底有累積盈餘
    420多萬元，既未繳納稅捐，亦無資金流向證明可稽。本局
    前於95年4月4日以中區國稅徵字第0950018183號函貴公司提
    供相關資料供核(有掛號郵件回執證明)，已逾1年，迄未回
    復，其是否完成合法清算，尚待查核，於查核完成前，難謂
    業已完成合法清算，法人人格已消滅。三、為查核清算業務
    需要，請提供貴公司93年底資產負債表中所載現金、銀行存
    款、固定資產、存貨等各項資產之資金流向及相關證明文件
    供核(依據稅捐稽徵法第30條規定辦理)。」等語，原告不服
    ，乃向財政部提起訴願。財政部訴願決定亦以原告雖於94年
    3月30日經由經濟部以經授中字第09434671340號函廢止公司
    登記，惟被告依職權調查結果，原告93年度資產負債表，載
    有現金、銀行存款、固定資產及存貨等資產合計9,509,509
    元，而僅有負債234,463元，資產大於負債甚多，且截至93
    年底有累積盈餘420多萬元，經被告分別以95年4月4日中區
    國稅徵字第0950018183號及96年5月15日中區國稅徵字第096
    0024243號函請其提供93年底資產負債表中所載現金、銀行
    存款、固定資產、存貨等各項資產之資金流向及相關證明文
    件供核，原告卻均未提示，既未繳納稅捐，亦未能提示資金
    流向證明可稽，實難認定原告已完成合法清算程序。依首揭
    司法院秘書長84年3月22日秘台廳民三字第04686號及84年6
    月22日秘台廳民三字第10876號等函釋意旨，公司若未完成
    合法清算，縱經法院為准予清算完結之備查，仍不生清算完
    結之效果，本件原告未完成合法清算程序，已詳如前述，從
    而被告函復否准原告註銷系爭年度營利事業所得稅滯欠稅款
    之申請，自為有據，乃予駁回。
  (三)訴訟意旨略謂：公司之清算，依公司法規定，係授權所在地
    之普通法院審核，公司如經法院依法核准清算完結備查，除
    有不合法之情事經原法院或其上級法院依法撤銷外，該已核
    准之清算完結自應有其合法性，任何人或任何機關(包括財
    政部或被告等)均無權否定其效力。被告若認公司清算不合
    法，應洽請法院依非訟事件法第23條第1項規定撤銷清算完
    結准予備查之裁定，令重為清算，在重行清算完結前，公司
    法人人格始未消滅；如未依前開說明洽請法院撤銷其清算完
    結准予備查之裁定，公司清算程序既已終結，不能再對公司
    補徵稅款及罰鍰。原告既經臺灣彰化地方法院於95年3月6日
    以彰院鳴民愛94年度司字第29號函准清算完結備查在案，則
    法人人格已歸於消滅，被告自不得任意指摘清算不合法，擅
    加課徵原告之稅捐云云。
  (四)原告雖經經濟部於94年3月30日以經授中字第09434671340號
    函廢止公司登記，惟被告依職權調查結果，原告93年度資產
    負債表，載有現金、銀行存款、固定資產及存貨等資產合計
    9,509,509元，而僅有負債234,463元，資產大於負債甚多，
    且截至93年底有累積盈餘420多萬元，經被告分別以95年4月
    4日中區國稅徵字第0950018183號及96年5月15日中區國稅徵
    字第0960024243號函請其提供93年底資產負債表中所載現金
    、銀行存款、固定資產、存貨等各項資產之資金流向及相關
    證明文件供核，原告均未提示，且亦未繳清稅捐，實難認定
    原告已完成合法清算程序。依首揭司法院秘書長84年3月22
    日秘台廳民三字第04686號及84年6月22日秘台廳民三字第10
    876號等函釋意旨，公司若未完成合法清算，縱經法院為准
    予清算完結之備查，仍不生清算完結之效果，本件原告未完
    成合法清算程序，已詳如前述，從而被告96年5月15日中區
    國稅徵字第0960024243號函復否准原告註銷系爭年度營利事
    業所得稅滯欠稅款之申請，並無不合，原告所訴核不足採。
  (五)基上論結，原處分及其訴願決定並無違誤，請准如訴之聲明
    判決。
    理  由
一、原告經合法通知，未於言詞辯論期日到場，核無民事訴訟法
    第386條各款所列之情形，爰依被告之聲請，由其一造辯論
    而為判決。
二、按「營利事業遇有解散、廢止、合併或轉讓情事時，應於截
    至解散、廢止、合併或轉讓之日止，辦理當期決算，於45日
    內，依規定格式，向該管稽徵機關申報其營利事業所得額及
    應納稅額，並於提出申報前自行繳納之。營利事業在清算期
    間之清算所得，應於清算結束之日起30日內，依規定格式書
    表向該管稽徵機關申報，並於申報前依照當年度所適用之營
    利事業所得稅稅率自行計算繳納。」為所得稅法第75條第1
    項及第2項前段所明定。次按「清算人應於清算完結後15日
    內，造具結算表冊，送交各股東，請求其承認，如股東不於
    1個月內提出異議，即視為承認。但清算人有不法行為時，
    不在此限。」及「簿冊經股東會承認後，視為公司已解除清
    算人之責任。但清算人有不法行為者，不在此限。」為公司
    法第92條及第331條第3項所明定。再按「公司於清算完結，
    將表冊提請股東會承認後，依公司法第93條第1項、第331條
    第4項之規定，尚須向法院聲報備查，而向法院聲報，僅為
    備案之性質，法院所為准予備案之處分，並無實質上之確定
    力，是否發生清算完結之效果，應視是否完成『合法清算』
    而定，若尚未完成合法清算，縱經法院為准予清算完結之備
    查，仍不生清算完結之效果。」及「法人人格之消滅，依民
    法、公司法等有關規定，均以完成合法清算為前提，如尚未
    完成合法清算，縱經法院為准予清算完結之備查，仍不生清
    算完結之效果，法人人格即仍未消滅。」經司法院秘書長84
    年3月22日秘台廳民三字第04686號及84年6月22日秘台廳民
    三字第10876號函釋有案。又「所得稅法第75條第2項規定所
    稱『清算結束之日』，參照公司法第331條等有關規定，應
    係指清算人了結現務、收取債權、清償債務、分派賸餘財產
    時而言，並非指清算完結，已向法院聲報備查之日，否則法
    人人格已消滅，納稅主體不存在，如何辦理清算申報。故清
    算人在向法院聲報備查前，依上開規定，負有申報清算所得
    之義務，若有清算所得而未依法辦理申報及繳稅，逕向法院
    聲報清算完結備查，清算人即有公司法第92條但書及第331
    條第3項但書規定之不法行為，依據前司法行政部68函民字
    第5991號函規定，清算人之責任並未解除，自亦不生清算完
    結之效果，公司法人人格仍視為存續。」為財政部80年3月2
    7日台財稅第790383974號函釋有案。
三、本件原告於80年8月2日設立，並於89年11月21日申請停業後
    即無營業行為，至94年3月30日，經經濟部以經授中字第094
    34671340號函廢止公司登記。嗣原告於95年3月22日，主張
    其已向法院聲報清算完結，聲請宣告破產亦經法院駁回，其
    法人人格已消滅云云，向被告申請註銷滯欠已確定之85、86
    、89年度營利事業所得稅（含滯納金及滯納利息）1,026,47
    5元，經原處分機關以95年4月4日中區國稅徵字第095001818
    3號函復略以：「主旨：台端申請註銷昌美企業有限公司欠
    稅乙案，請惠予提供貴公司如說明之相關資料，俾憑辦理，
    請查照。說明：一、．．．二、請提示貴公司93年底資產負
    債表中有關現金8,630,584元、銀行存款11,613元之資金流
    向及相關資料，另查貴公司自90年起即無申報營業稅及銷售
    金額，請提供93年底資產負債表中所列存貨551,230元及固
    定資產313,641元之處理相關資料。三、93年底資產負債表
    中有應付稅捐234,463元，惟清算後無該項科目，請提示滯
    欠稅捐係何種稅目並於何時繳清之相關資料，另提供同年底
    累積盈虧科目4,293,774元之去向資料。」等語，原告並未
    提示資料供核，復於96年5月3日再次具文向被告申請註銷系
    爭滯欠稅款，被告亦再以96年5月15日中區國稅徵字第09600
     24243號函復略以：「主旨：台端申請註銷昌美企業有限公
    司所欠稅款乙案，經查該公司清算程序並未合法完結，法人
    人格仍未消滅，所欠稅款仍不得註銷，請查照。說明：．．
    ．。二、依司法院秘書長84年3月22日秘臺廳民三字第04686
    號函釋：『向法院聲報清算完結，僅為備案之性質，法院所
    為准予備案之處分，並無實質上之確定力，是否發生清算完
    結效果，應視是否完成合法清算而定，縱經法院為准予清算
    完結之備查，仍不生清算完結之效果。』查該公司自90年起
    即無申報營業稅及銷售金額，惟93年底資產負債表載有現金
    、銀行存款、固定資產及存貨等資產合計9,509,509元，卻
    僅有負債234,463元，資產大於負債甚多，且截至93年底有
    累積盈餘420多萬元，既未繳納稅捐，亦無資金流向證明可
    稽。本局前於95年4月4日以中區國稅徵字第0950018183號函
    貴公司提供相關資料供核(有掛號郵件回執證明)，已逾1年
    ，迄未回復，其是否完成合法清算，尚待查核，於查核完成
    前，難謂業已完成合法清算，法人人格已消滅。三、為查核
    清算業務需要，請提供貴公司93年底資產負債表中所載現金
    、銀行存款、固定資產、存貨等各項資產之資金流向及相關
    證明文件供核(依據稅捐稽徵法第30條規定辦理)。」等語，
    原告亦迄未提示資料供核等情，分別有被告機關95年4月4日
    中區國稅徵字第0950018183號函、96年5月15日中區國稅徵
    字第0960024243號函、及原告93年底之資產負債表附卷可稽
    （見原處分卷第14至19頁），被告就稅捐債權亦曾向原告清
    算人申報債權，有臺灣彰化地方法院95年度破字第1號裁定
    載明其情附卷可憑（見本院卷第17頁），堪信為真實。
四、原告雖主張，依民法第42條規定，法人之清算屬法院監督，
    縱清算事務有不合法情事，除原法院或其上級法院依法撤銷
    外，任何機關（含稅捐稽徵機關或行政法院）均無權否定其
    效力，又清算完結備查係「備查」性質，惟若認為清算不合
    法亦須於法院清算完結前，具體指明有何不法之處，若法院
    並未指出清算程序之進行，有何不法。該公司既經法院准予
    清算完結備查，法人人格已消滅，其未獲分配之欠稅得予註
    銷云云。
五、惟按「公司於清算完結，將表冊提請股東會承認後，依公司
    法第93條第1項、第331條第4項之規定，尚須向法院聲報備
    查，而向法院聲報，僅為備案之性質，法院所為准予備案之
    處分，並無實質上之確定力，是否發生清算完結之效果，應
    視是否完成『合法清算』而定，若尚未完成合法清算，縱經
    法院為准予清算完結之備查，仍不生清算完結之效果。」及
    「法人人格之消滅，依民法、公司法等有關規定，均以完成
    合法清算為前提，如尚未完成合法清算，縱經法院為准予清
    算完結之備查，仍不生清算完結之效果，法人人格即仍未消
    滅。」經司法院秘書長84年3月22日秘台廳民三字第04686號
    及84年6月22日秘台廳民三字第10876號函釋在案，業如前述
    。本件原告雖於94年3月30日，經由經濟部以經授中字第094
    34671340號函廢止公司登記，惟被告依職權調查結果，原告
    93年度資產負債表，載有現金、銀行存款、固定資產及存貨
    等資產合計9,509,509元，而僅有負債234,463元，資產大於
    負債甚多，且截至93年底有累積盈餘420多萬元，經被告分
    別以95年4月4日中區國稅徵字第0950018183號及96年5月15
    日中區國稅徵字第0960024243號函請其提供93年底資產負債
    表中所載現金、銀行存款、固定資產、存貨等各項資產之資
    金流向及相關證明文件供核，原告始終未提示，既未繳納稅
    捐，復未能提示資金流向證明為證，實難認原告已完成合法
    清算程序。依首揭司法院秘書長84年3月22日秘台廳民三字
    第04686號及84年6月22日秘台廳民三字第10876號等函釋意
    旨，原告公司並未完成合法清算，縱經法院為准予清算完結
    之備查，仍不生清算完結之效果，原處分否准原告註銷系爭
    年度營利事業所得稅滯欠稅款之申請，核無違誤，訴願決定
    予以維持，亦無不合，原告訴請予以撤銷，核無理由，應予
    駁回。
據上論結，本件原告之訴為無理由，依行政訴訟法第218條、第
195條第1項後段、第98條第1項前段、民事訴訟法第385條第1項
前段，判決如主文。
中    華    民    國    97    年    1    月    10     日
      臺中高等行政法院第三庭審判長法  官  王茂修
                                  法  官  莊金昌
                                  法  官  林金本
以上正本證明與原本無異。
如不服本判決，應於判決送達後20日內向本院提出上訴書狀，其
未表明上訴理由者，應於提起上訴後20日內向本院提出上訴理由
書（須依對造人數附具繕本）；如於本判決宣示或公告後送達前
提起上訴者，應於判決送達後20日內補提上訴理由書（須附繕本
）。未表明上訴理由者，逕以裁定駁回。
中    華    民    國    97    年    1   月    10      日
                                  書記官  邱吉雄


司法院資訊處製作；財團法人民間司法改革基金會備份。
